【裁判字號】    92,台上,3919
【裁判日期】    920717
【裁判案由】    誣告
【裁判全文】
最高法院刑事判決                              九十二年度台上字第三九一九號
    上  訴  人  甲○○
    選任辯護人  郭方桂律師
右上訴人因姚克兢自訴誣告案件，不服台灣高等法院中華民國九十一年三月二十六日
第二審更審判決（八十九年度上更(一)字第七四七號，自訴案號：台灣台北地方法院八
十六年度自字第二八四號），提起上訴，本院判決如左：
    主  文
原判決撤銷，發回台灣高等法院。
    理  由
本件原判決認定上訴人甲○○原任台北區中小企業銀行（現已改制為台北國際商業銀
行）復興分行（下稱復興分行，設於台北市○○○路一九三號）經理，自訴人姚克兢
原係復興分行客戶三兢實業股份有限公司（下稱三兢公司）之負責人。民國八十年六
月間，香港商禾發化工貿易公司（下稱禾發公司）透過三競公司向南非廠商GARANKUW
A STEEL SUPPLIES（PTY）LTD. 購買電解銅一千噸，因禾發公司交付三競公司之信用
狀（L＼C）為不可轉讓之信用狀，無法直接以該信用狀交付南非廠商付款，三兢公司
與GARANKUWA STEEL SUPPLIES（PTY）LTD.協議由三兢公司簽發商業本票（PROMISSOR
Y NOTE）付款，自訴人即於八十年七月十二日至復興分行與上訴人協商，要求上訴人
代表復興分行在其以昌滿時太平洋有限公司（GALORE TIME PACIFIC LIMITED ）名義
簽發、面額南非幣五百五十萬元（相當於新台幣五千五百萬元）之本票一紙簽名擔任
付款人，自訴人則將該信用狀交與上訴人擔保，並約定嗣後以該信用狀向復興分行辦
理押匯手續，上訴人明知當時台北區中小企業銀行並未取得國外部營業執照，該銀行
及各分行承辦外匯業務僅屬代辦性質，並無擔任本票付款人擔保付款之業務，惟為求
業績仍予應允，並在自訴人所提出面額南非幣五百五十萬元之本票乙紙上簽名擔任付
款人，自訴人並即傳真該本票予南非出口商。嗣因南非出口商須分三次出貨，要求改
以三張本票分次付款，自訴人乃於八十年七月二十二日下午至復興分行將原南非幣五
百五十萬元之本票原本交還上訴人，另改由上訴人在如原判決附表所示之本票三紙（
面額總計為南非幣五百五十萬元）上簽名擔任付款人，上訴人應允後，即在三紙本票
上蓋用復興分行之英文條戳後影印交付，並授權由自訴人在該三紙本票影本上代簽其
英文署押後傳送南非出口商，作為確認該三紙本票格式之用，三紙本票正本則由上訴
人保管，自訴人即於翌日（七月二十三日）以快遞將該三紙本票影本交予南非廠商，
嗣因南非UNITED BANK LTD及RAND MERCHANT BANK LIMITED 相繼於八十年七月三十一
日、同年八月十三日、十六日向台北區中小企業銀行總行及復興分行查詢確認，上訴
人明知該三紙本票影本上其之英文署押係由其授權自訴人代簽，然為掩飾自己之違規
作業竟予以否認，並意圖使自訴人受刑事處分，虛構自訴人在該三紙本票偽造其簽名
之事實，先於八十年八月十九日由其以報案人名義，以北銀復字第八一七之一號函向
台北市政府警察局松山分局誣告自訴人，經台北市政府警察局松山分局於同年八月二
十一日收文，又接續於同年九月二日上午十一時前往台北市政府警察局松山分局告訴
，致自訴人經檢察官以偽造有價證券罪起訴，並經原審八十四年度上訴字第六一○一
號刑事判決判處有期徒刑三年六月確定等情。因而撤銷第一審判決，改判仍論處上訴
人意圖他人受刑事處分，向該管公務員誣告罪刑。固非無見。
惟查：(一)、審理事實之法院，對於有罪、無罪判決書所記載之證據，須實際存在，倘
判決書所採信之證據與卷宗內筆錄或文件之內容顯不相適合，則其判決之根據，實際
上並不存在，自屬採證違法。原判決認定上訴人在如原判決附表所示之本票三紙上簽
名擔任付款人，並在三紙本票上蓋用復興分行之英文條戳後影印交付自訴人，並授權
自訴人在該三紙本票影本上代簽其英文署押後傳送南非出口商，作為確認該三紙本票
格式之用，三紙本票正本則由上訴人保管，自訴人即於翌日（七月二十三日）以快遞
將該三紙本票影本交與南非廠商。惟依卷內資料，南非聯合銀行 （UNITED BANK LTD
）於八十年八月十三日、十六日之查詢函內容（THE ABOVE PROMIISSORY NOTES WHIC
H HAVE BEEN PRESENTED TO US FOR DISCOUNTING ）（見八十年度偵字第二○九一五
號卷影本第九頁反面、第十頁），似指持有本票之人向銀行提出本票係為貼現（並非
為確認格式），而按一般交易慣例，應提出本票原本方可請求貼現，且依該查詢函並
無持有人提出本票影本之記載，上開論述如果無訛，則原判決認定「上訴人授權自訴
人在三紙本票影本上代簽其英文署押，三紙本票原本由上訴人保管」即與卷證資料不
相適合，自屬採證違法。(二)、有罪之判決書，對於被告有利之證據不採納者，應記載
其理由，刑事訴訟法第三百十條第二款定有明文。原判決認定上訴人為求業績致有越
權徇私之同意自訴人代簽英文署押之行為，然上開三紙本票係要求復興分行作為共同
發票人或擔保付款人，如自訴人未提出任何實質保證，將使銀行可能發生無法追償之
損失。正常情況一般銀行經理人不會同意。本件上訴人於偵審中始終否認有授權自訴
人簽名之事實，並辯稱原本票內憑第LCIC101477號信用狀為付款條件，本件三紙本票
係見票即付（且南非地區任何一家銀行均可），並未記載憑信用狀為付款條件，條件
不同，不可能同意更換；台北區中小企業銀行並無英文印章印鑑卡之設置，該復興分
行經理如須簽署對外文件，全銜應為MANAGER OF TAIPEI BUSINESS BANK FUHSING BR
ANCH BOR WEN CHEN 並加蓋該行經理職章（中文）及私章（中文），此有該行八十四
年八月二十九日北銀復字第九一一號函可稽，原五百五十萬元南非幣本票原本即是如
此記載（見第一審卷第五十二頁至第五十四頁），本件三紙本票僅蓋用銀行英文戳記
，不能作為同意更換之認定。上訴人之辯解似非完全無稽，即有研求餘地，原審不採
上開有利於上訴人證據，復未說明不予採納之理由，亦有判決理由不備之違法。以上
或為上訴意旨所指摘，或為本院得依職權調查之事項，應認原判決仍有發回更審之原
因。
據上論結，應依刑事訴訟法第三百九十七條、第四百零一條，判決如主文。
中      華      民      國    九十二    年      七      月     十七     日
                              最高法院刑事第九庭
                                  審判長法官  陳  炳  煌
                                        法官  陳  正  庸
                                        法官  韓  金  秀
                                        法官  吳  信  銘
                                        法官  徐  文  亮
      右正本證明與原本無異
                                              書  記  官
中      華      民      國    九十二    年      七      月    二十八    日
                                                                      Ａ


司法院資訊處製作；財團法人民間司法改革基金會備份。
